【裁判字號】    99,台上,6777
【裁判日期】    991028
【裁判案由】    誣告
【裁判全文】
最高法院刑事判決            九十九年度台上字第六七七七號
上  訴  人  台灣高等法院台中分院檢察署檢察官
上  訴  人
即  被  告  甲○○
上列上訴人等因被告誣告案件，不服台灣高等法院台中分院中華
民國九十八年一月二十二日第二審判決（九十七年度上訴字第三
一二六號，起訴案號：台灣台中地方法院檢察署九十七年度偵字
第一０三一四號），提起上訴，本院判決如下：
    主  文
原判決撤銷，發回台灣高等法院台中分院。
    理  由
本件原判決維持第一審依修正前刑法牽連犯關係從一重論處上訴
人即被告甲○○意圖他人受刑事處分，向該管公務員誣告（累犯
）罪刑之判決，駁回檢察官及其在第二審之上訴，固非無見。
惟按：(一)證據之證明力如何，雖屬於事實審法院自由判斷之職權
，但其所為判斷，仍應受吾人基於日常生活經驗認為確實之經驗
法則與邏輯上當然之論理法則所支配。證據雖已調查而其內容尚
未明瞭者，即與未經調查無異，如遽行判決，仍屬應於審判期日
調查之證據未予調查。又誣告罪之成立以意圖他人受刑事處分或
懲戒處分，而為虛偽之告訴告發報告者為要件。所謂虛偽係指明
知無此事實故意捏造而言，若告訴人誤認有此事實或以為有此嫌
疑，自不得指為虛偽，即難科以本罪。本件原判決認定：被告明
知其與乙○○間並無中古汽車零件買賣之事，乙○○亦未透過張
自強向其訂購汽車材料，且乙○○以其母親張玉琴名義簽發如其
附表所示之三張支票，係張自強向被告調現所交付，並非乙○○
持之作為支付貨款之用，詎被告因該三張支票屆期未獲付款，欲
以刑事告訴之方式迫使乙○○給付上開票款，乃分別為誣告、偽
證及教唆張自強偽證之行為等語。並以乙○○、張自強及蔡適良
之證詞，逕為上開事實及被告有誣告、偽證犯意認定之主要論據
（見原判決第六頁倒數第五行至第九頁第七行）。然綜觀原判決
所引之理由，除張自強被訴詐欺及偽證後，而推稱系爭支票係因
向被告借款而交付，而非向被告購買汽車材料之翻異證述外（見
原判決第七頁第十六至二七行），並無被告與張自強間確有借貸
關係而非買賣關係，以及被告於何時、何地教唆張自強為如何虛
偽陳述之具體證據。且證人蔡適良之證述，係敘明其曾取得本件
系爭三紙支票，張自強嗣後向伊以現金或以票換票方式取回，但
張自強自蔡適良處取回支票係發生在被告收取三紙支票之前，自
無關被告取得支票之原因係屬借貸或買賣關係之認定，原判決憑
以為被告有誣告犯意之依據，難謂與論理法則無違。又依原判決
所認，被告與張自強間係因借貸關係，而收取系爭三紙支票，並
無買賣汽車材料之事實，竟誣告乙○○詐欺，並教唆張自強偽證
。則被告身為債權人，何以不對向其借款之債務人追償，反對不
相干之第三人乙○○提出告訴，且為達其誣告乙○○之目的，再
教唆真正債務人張自強偽證？所為認定，似違常情。參以張自強
於台灣台中地方法院九十五年度訴字第二三三九號其被訴偽證、
詐欺案件審理時供稱：「我是在（民國）九十一年十月九日向甲
○○購買汽車材料（汽車底盤用之零件，包括傳動軸、三角架等
中古零件），當天晚上甲○○就將我所購買的汽車材料送到我位
於台中縣太平市○○路○段一八七號工廠，當天晚上過幾個小時
後，我就在上址交給甲○○系爭三張支票和現金二四００元。是
我向甲○○說我朋友要買，沒有說是乙○○要買，直到票出問題
後，我才向甲○○說是乙○○要買。」「我今日所述才是事實。
」「事實上這批貨和乙○○沒有關係，我當時怕甲○○告我，所
以才編出這段故事來，貨有到我工廠，乙○○部分是我自己編的
。」等語（見台灣台中地方法院九十五年度訴字第二三三九號影
印卷第三七、三八頁）。核與被告於告訴乙○○詐欺案件第一審
審理時所稱：「我是將貨品交給張自強，都是張自強與我接觸，
被告（乙○○）一開始沒有與我接觸過，是支票要跳票，我才去
找乙○○。」等語相符（見台灣台中地方法院九十四年度易字第
二二五號影印卷第十九頁）。其二人所述倘若屬實，則張自強似
為系爭汽車材料之買受人，但其初始向被告誑稱係朋友要買，並
交付乙○○之母張玉琴名義簽發之支票三紙予被告，嗣支票跳票
後，即向被告說明係乙○○所購買，使被告誤信乙○○為買受人
，因而於支票不獲兌現後，對乙○○提出詐欺之告訴，且於該案
中以證人之身分出庭作證。果若如此，即難認被告有何虛構事實
誣告及偽證之犯意。實情究竟如何？攸關被告犯行成立與否之認
定，自應根究明白。原審未遑勾稽詳察，偏採張自強於本案偵查
中所為相異之證言，遽為被告不利之認定，且對上開張自強於其
被訴詐欺、偽證案件中所為之供述，如何不足採為被告有利之證
據，於理由內亦未有任何之說明，自難謂無調查未盡及理由不備
之違法。(二)九十四年二月二日修正，九十五年七月一日起施行之
刑法第二十九條，關於教唆犯之規定已改採共犯從屬性說之立場
，須被教唆者著手實行犯罪行為，且具備違法性後，教唆者始成
立教唆犯。原判決認定被告於九十三年八月二十六日前之某日，
教唆證人張自強於偵、審開庭時做虛偽陳述，張自強遂於九十三
年八月二十六日台灣台中地方法院檢察署九十三年度核退偵字第
二五四號案件偵查中，九十四年三月十日台灣台中地方法院九十
四年度易字第二二五號案件審理，以及九十四年七月六日原審法
院九十四年度上易字第六七九號案件審理時，具結後對於案情有
重要關係之事項為虛偽之陳述，因認被告犯有教唆偽證犯行。但
偽證罪之成立，以虛偽陳述之證人已於供前或供後具結為其成立
要件之一，刑法第一百六十八條規定甚明。然台灣台中地方法院
九十四年度易字第二二五號案件九十四年三月十日之審判筆錄，
雖有「諭知證人具結義務及偽證處罰命朗讀結文後令具結結文附
卷」之記載，但卷內似無結文附卷，則張自強究竟有無具結，已
非無疑義。且檢察官認張自強於該九十四年三月十日涉嫌偽證部
分，亦經原審法院九十五年度上訴字第二九六八號判決，以張自
強未經具結，認不構成偽證罪，判決張自強無罪確定，有各該案
卷影本及判決書在卷可稽。該部分張自強既不構成偽證罪，則依
上開說明，被告自無從成立教唆偽證罪。原判決就該九十四年三
月十日張自強未經具結之證言，認被告亦成立教唆偽證罪，非無
違誤。被告及檢察官為被告利益提起上訴，均指摘原判決不當，
非無理由，應認有撤銷發回更審之原因。
據上論結，應依刑事訴訟法第三百九十七條、第四百零一條，判
決如主文。
中    華    民    國  九十九  年    十    月  二十八  日
                      最高法院刑事第十一庭
                          審判長法官  石  木  欽
                                法官  洪  佳  濱
                                法官  韓  金  秀
                                法官  段  景  榕
                                法官  周  煙  平
本件正本證明與原本無異
                                      書  記  官
中    華    民    國  九十九  年   十一   月    二    日
                                                       s

司法院資訊處製作；財團法人民間司法改革基金會備份。
